臺灣臺中地方法院刑事判決　　　　　　　96年度易字第6093號
公　訴　人　臺灣臺中地方法院檢察署檢察官
被　　　告　甲○○
上列被告因毒品危害防制條例案件，經檢察官提起公訴（96年度
毒偵字第6085號、第6156號），被告於準備程序中就被訴事實為
有罪之陳述，本院於聽取當事人之意見後，裁定改以簡式審判程
序審理，判決如下：
    主    文
甲○○施用第二級毒品，累犯，處有期徒刑玖月，如犯罪事實欄
一 (一)所示扣案之第二級毒品甲基安非他命 (鑑餘淨重零點零
陸陸參公克)及第二級毒品甲基安非他命殘渣均沒收銷燬之，用
以包裝上開甲基安非他命及甲基安非他命殘渣之包裝袋各壹個、
吸食器壹個均沒收；又施用第二級毒品，累犯，處有期徒刑拾月
，如犯罪事實欄一 (二)所示扣案之第二級毒品甲基安非他命 (
鑑餘淨重零點捌柒玖肆公克)及第二級毒品甲基安非他命殘渣均
沒收銷燬之，用以包裝上開甲基安非他命及甲基安非他命殘渣之
包裝袋各壹個均沒收。應執行有期徒刑壹年貳月，扣案如犯罪事
實欄一 (一)部分所示之毒品甲基安非他命 (鑑餘淨重零點零陸
陸參公克)及第二級毒品甲基安非他命殘渣均沒收銷燬之，用以
包裝上開甲基安非他命及甲基安非他命殘渣之包裝袋各壹個、吸
食器壹個均沒收；如犯罪事實欄一 (二)部分所示之毒品甲基安
非他命 (鑑餘淨重零點捌柒玖肆公克)及第二級毒品甲基安非他
命殘渣均沒收銷燬之，用以包裝上開甲基安非他命及甲基安非他
命殘渣之包裝袋各壹個均沒收。
    犯罪事實
一、甲○○前有違反麻醉藥品管理條例案件前科，並曾於民國
    八十八年間因施用毒品案件，經依法院裁定送入觀察勒戒處
    所觀察、勒戒後，經評定認無繼續施用毒品傾向，於八十八
    年三月二十四日釋放，並由臺灣臺中地方法院檢察署檢察官
    於八十八年三月二十三日以八十八年度偵字第七三六八號為
    不起訴處分確定。於八十八年間因施用毒品案件，經依法
    院裁定送入觀察勒戒處所觀察、勒戒後，經評定認有繼續施
    用毒品傾向，再依法院裁定送入戒治處所施以強制戒治，嗣
    經法院裁定停止戒治，所餘期間付保護管束確定，於八十九
    年二月二十五日釋放，於同年八月二十九日期滿未經撤銷視
    為執行完畢，並經本院判處有期徒刑六月確定，於八十九年
    十月二十四日易科罰金執行完畢。於九十二年間因施用第
    二級毒品案件，經依法院裁定送入戒治處所施以強制戒治，
    並經本院判處有期徒刑七月確定，強制戒治部分執行至九十
    三年一月九日因法律修正而終結執行，於同日解送臺中監獄
    執行前揭有期徒刑七月，並於九十三年八月八日縮刑期滿執
    行完畢。嗣於九十四年及九十五年間又因施用第二級毒品
    及公共危險案件，經本院分別判處有期徒八月及七月，嗣經
    裁定其應執行刑為有期徒刑一年一月確定，甫於九十六年五
    月八日縮刑期滿執行完畢。復於九十六年八月間，因施用
    第二級毒品，經本院於九十六年十一月二十一日以九十六年
    度易字第五五一九號判處有期徒八月。詎猶不知悔改，復 (
    一)基於施用第二級毒品之犯意，於九十六年十月十六日中
    午十二時許，在臺中縣沙鹿鎮鎮○路○段三三六號其住處房
    間內，以將第二級毒品甲基安非他命置於其所有之玻璃球吸
    食器內，以火燒烤再吸其煙氣之方式，施用第二級毒品甲基
    安非他命一次。嗣於九十六年十月十六日十七時許，經警持
    本院核發之搜索票，在上址其住處內查獲，並扣得甲○○所
    有供己施用之第二級毒品甲基安非他命一包 (透明結晶，淨
    重○. ○六八一公克，鑑餘淨重○. ○六六三公克)、第二
    級毒品甲基安非他命殘渣袋一個及上開玻璃球吸食器一個。
    (二)另又基於施用第二級毒品之犯意，於九十六年十一月六
    日十四時許，在上址其住處內，以將第二級毒品甲基安非他
    命置於玻璃球內，以火燒烤再吸其煙氣之方式，施用第二級
    毒品甲基安非他命一次。嗣於九十六年十一月六日十五時許
    ，經警持本院核發之搜索票，在上址其住處內查獲，並扣得
    甲○○所有供己施用之第二級毒品甲基安非他命一包 (白色
    結晶，淨重○. 八八二○公克，鑑餘淨重○. 八七九四公克
    ) 及第二級毒品甲基安非他命殘渣袋一個。
二、案經臺中縣警察局清水分局報告臺灣臺中地方法院檢察署檢
    察官偵查起訴。
    理  由
一、訊據被告甲○○對於上揭犯罪事實坦承不諱，且被告於九十
    六年十月十六日為警查獲後，經警採集其尿液送請中山醫學
    大學附設醫院檢驗科藥物檢測中心檢驗結果，甲基安非他命
    及安非他命確均呈陽性反應；於九十六年十一月六日為警查
    獲後，經警採集其尿液送請中山醫學大學附設醫院檢驗科藥
    物檢測中心檢驗結果，甲基安非他命確呈陽性反應，同時檢
    出安非他命反應 (濃度為四六二NG/ML)，有中山醫學大學附
    設醫院檢驗科藥物檢測中心出具之檢驗報告書二張附卷可稽
    。且上開經警先後查扣之白色結晶及透明結晶物品，經警分
    別送請行政院衛生署草屯療養院鑑定結果，均檢出第二級毒
    品甲基安非他命成份，淨重分別為○. ○六八一公克及○.
    八八二○公克，鑑餘淨重分別為○. ○六六三公克及○. 八
    七九四公克，亦有行政院衛生署草屯療養院出具之鑑定書計
    二份在卷可稽。此外，復有卷附之警察職務報告、搜索票、
    照片、現場圖；扣案之第二級毒品甲基安非他命一包 (透明
    結晶，淨重○. ○六八一公克，鑑餘淨重○. ○六六三公克
    )、第二級毒品甲基安非他命殘渣袋一個及玻璃球吸食器一
    個；扣案之第二級毒品甲基安非他命一包 (白色結晶，淨重
    ○. 八八二○公克，鑑餘淨重○. 八七九四公克)及第二級
    毒品甲基安非他命殘渣袋一個，可資佐證，足認被告自白與
    事實相符，堪可採信。且查，被告前有違反麻醉藥品管理條
    例案件前科，並曾於八十八年間因施用毒品案件，經依法
    院裁定送入觀察勒戒處所觀察、勒戒後，經評定認無繼續施
    用毒品傾向，於八十八年三月二十四日釋放，並由臺灣臺中
    地方法院檢察署檢察官於八十八年三月二十三日以八十八年
    度偵字第七三六八號為不起訴處分確定。八十八年間因施
    用毒品案件，經依法院裁定送入觀察勒戒處所觀察、勒戒後
    ，經評定認有繼續施用毒品傾向，再依法院裁定送入戒治處
    所施以強制戒治，嗣經法院裁定停止戒治，所餘期間付保護
    管束確定，於八十九年二月二十五日釋放，於同年八月二十
    九日期滿未經撤銷視為執行完畢，並經本院判處有期徒刑六
    月確定，於八十九年十月二十四日易科罰金執行完畢。九
    十二年間因施用第二級毒品案件，經依法院裁定送入戒治處
    所施以強制戒治，並經本院判處有期徒刑七月確定，強制戒
    治部分執行至九十三年一月九日因法律修正而終結執行，於
    同日解送臺中監獄執行前揭有期徒刑七月，並於九十三年八
    月八日縮刑期滿執行完畢。九十四年及九十五年間又因施
    用第二級毒品及公共危險案件，經本院分別判處有期徒八月
    及七月，嗣經裁定其應執行刑為有期徒刑一年一月確定，甫
    於九十六年五月八日縮刑期滿執行完畢。九十六年八月間
    ，因施用第二級毒品，經本院於九十六年十一月二十一日以
    九十六年度易字第五五一九號判處有期徒八月，有臺灣高等
    法院被告前案紀錄表、臺灣臺中地方法院檢察署刑案資料查
    註紀錄表及被告在監在押查詢表各一份在卷可憑。綜上所述
    ，本案事證明確，被告犯行洵堪認定。
二、按刑法第五十六條連續犯之規定業經修正公布刪除，並於九
    十五年七月一日施行，而依新法對於上開反覆實施犯罪模式
    之對應處置，除合於「接續犯」或「包括一罪」之情形外，
    則僅能依數罪併罰之規定個別處斷。且查：
(一)依最高法院八十六年臺上字第三二九五號判例意旨，數行為
    於同時同地或密切接近之時地實施，侵害同一之法益，各行
    為之獨立性極為薄弱，依一般社會健全觀念，在時間差距上
    ，難以強行分開，在刑法評價上，以視為數個舉動之接續施
    行，合為包括之一行為予以評價，較為合理，方屬接續犯之
    範疇，足見「接續犯」之成立，係以時、空密接性為前提要
    件，即透過對於同一法益之同種類侵害行為繼續不間斷之實
    行，業已稀釋個別行為之獨立性，致使刑法評價時將之視為
    單一、整體之犯罪行為，以符合社會一般人對於行為概念之
    認知，並與行為人之犯罪目的相互結合。
(二)至於學理上「包括一罪」概念中，與施用毒品之犯罪型態較
    有關聯者，應屬「集合犯」之態樣。查，刑事法若干犯罪行
    為態樣，本質上原具有反覆、延續實行之特徵，立法時既予
    特別歸類，定為犯罪構成要件之行為要素，則行為人基於概
    括之犯意，在密切接近之一定時、地持續實行之複次行為，
    倘依社會通念，於客觀上認為符合一個反覆、延續性之行為
    觀念者，於刑法評價上，即應僅成立一罪。學理上所稱「集
    合犯」之職業性、營業性或收集性等具有重複特質之犯罪均
    屬之，例如經營、從事業務、收集、販賣、製造、散布等行
    為概念者是 (最高法院九十五年度臺上字第四六八六號判決
    意旨參照)。從而，集合犯應係依一般社會通念，特定犯罪
    行為具有反覆實施之特性，立法者於制定刑罰法律之初，亦
    已認知該種行為類型之反覆性，而有意藉由法條中客觀構成
    要件之行為要素，涵括上開具有反覆實施特性之數個犯罪行
    為，仍僅接受一次刑法之評價為已足。
(三)本次刑法修正既依據「刑罰公平原則」之考量，刪除有關連
    續犯之規定，並將含有連續犯性質之常業犯一併全數刪除（
    參見刑法修正草案總說明），其理由略為：實務上之見解對
    於「同一罪名」之認定過寬，所謂「概括犯意」經常可連綿
    數年之久，「且在採證上多趨於寬鬆」，每每在起訴之後，
    最後事實審判決之前，對繼續犯同一罪名之罪者，均適用連
    續犯之規定論處，不無鼓勵犯罪之嫌，亦使國家刑罰權之行
    使發生不合理之現象等語。雖立法理由同時稱：對於竊盜、
    吸毒 (施用毒品)之習慣犯，恐因數罪併罰而有量刑過重而
    產生不合理之現象一節，在實務運用上應可參考德、日等國
    之經驗，委由學界及實務以補充解釋之方式，發展接續犯之
    概念，對於合乎接續犯或包括的一罪之情形，認為構成單一
    之犯罪，以限縮數罪併罰之範圍，用以解決上述問題。然則
    ：
1、習慣犯與接續犯二者性質有別，且本次修法前「接續犯」與
   「連續犯」之概念，均已存在，最高法院判決、判例並已多
   所闡釋二者之區別，向來實務上對於施用毒品行為，均以「
   連續犯」論處，不認為是「接續犯」，如何會因修法後刪除
   連續犯規定，即變成屬於「接續犯」。
2、所謂習慣犯，係指犯罪行為人對於犯罪行為具有倚賴性，而
   會反覆實施同一類犯罪之情形，是縱認施用毒品者性格上對
   於吸毒行為具有倚賴性，會反覆實施，而認吸毒犯屬於一種
   習慣犯，且連續犯及常業犯刪除後，習慣犯在論罪上應僅能
   歸屬於集合犯，而屬「集合犯」之一種。然習慣犯之用語在
   犯罪學上及刑事矯治上有其意義，施用毒品行為就其施用情
   狀，依社會一般客觀上之觀察，認論以一罪為適當時，固非
   不可參酌集合犯之法理，只論以包括一罪。惟實務運作上，
   應特加注意者，乃屬「集合犯」之犯罪，並非其所有反覆實
   行之行為，皆一律認為包括一罪，仍須從行為人之主觀犯意
   ，自始係基於概括性，行為之時、空上具有密切關係，「且
   」依社會通念認屬包括之一罪為合理適當者，始足當之，否
   則仍應依實質競合予以併合處罰。準此，施用毒品者，每一
   個滿足該次毒癮之施用毒品行為，在時空上既可明顯區隔，
   自係各自獨立之施用毒品行為。
3、且查，刑法功能之一，在對違法犯罪行為，給予相當之刑罰
   制裁，藉由刑罰之威嚇力產生壓制遏阻犯罪之動能，除期矯
   治犯罪行為人之惡性，使得以再社會化，並確保國家社會共
   同生活體之法律秩序。是參酌首揭本次刑法修法理由，刑法
   有關連續犯、常業定刪除後，原則上應依一行為一罪一罰予
   以併合處罰，且實務上對於接續犯、集合犯等實質上一罪關
   係見解之變更，僅係回歸法律適用原貌而已，目前階段不應
   過度擴張適用。如將時空上明顯足以區隔之滿足該次毒癮之
   各次施用毒品行為，遽以時間長短解決訴訟經濟問題，認均
   在「集合犯」包括一罪範圍之內，應屬違反廢除連續犯之立
   法意旨，蓋如此認定結果，非但不能端正立法意旨所稱：「
   每每在起訴之後，最後事實審判決之前，對繼續犯同一罪名
   之罪者，均適用連續犯之規定論處，不無鼓勵犯罪之嫌，亦
   使國家刑罰權之行使發生不合理之現象」等語之情形 (反覆
   施用毒品，多次為警查獲之吸毒者，可透過「不曾間斷施用
   毒品」之空言自白云云，獲得僅成立一個施用毒品罪之判決)
   ，並因連續犯加重其刑之規定業已刪除，致使反覆施用毒品
   之行為人形式上甚或實質上可獲得較未廢除連續犯規定前為
   輕之刑度之判決。如此，豈不反而加劇「鼓勵犯罪之嫌」，
   使國家刑罰權之行使發生「更不合理」之現象。
(四)此次立法理由針對吸毒犯行固有提到：「恐因數罪併罰而有
    量刑過重而產生不合理現象之現象一節，在實務運用上，應
    可參考德、日等國之經驗，委由學界及實務以補充解釋之方
    式，發展接續犯之概念，對於合乎「接續犯」或「包括的一
    罪」之情形，認為構成單一之犯罪，以限縮數罪併罰之範圍
    ，『用以解決』上述問題」等語。惟上揭論述，顯然並未認
    以往實務對於施用毒品行為採連續犯而未採接續犯甚或集合
    犯之見解，有何不當，考其上揭用語之目的，應僅係提出一
    種解決「『恐』產生量刑過重現象」之想法供實務、學界參
    考。本次刑法修正既廢除連續犯及常業犯之規定，為達罰當
    其罪，符合罪刑相當原則目的，自不宜以原有連續犯或常業
    犯量刑標準之舊思維，為數罪併罰定執行刑之依據，業如前
    述。且修法前實務上因被告較後或較前之施用毒品行為未及
    為法院審酌，復因二者具有連續犯關係而為前案既判力所及
    ，致無法對被告該次施用毒品行為予以論罪處罰之不合理現
    象所在多有，此次修法刪除連續犯規定而論以數罪併罰結果
    ，一方面可避免上述不合理現象之發生，另方面透過法院嗣
    後以裁定定其應執行之刑時，得以綜合審酌裁量出一適當之
    應執行刑，應更能切合此次修法用意，並解決修法理由所謂
    恐因數罪併罰而有量刑過重而產生不合理現象之問題。是立
    法理由提及之恐因數罪併罰而有量刑過重而產生不合理之現
    象，依本院見解，應由法院於定其應執行之刑時，基於罰當
    其罪，符合罪刑相當原則目的之考量，予以綜合判斷裁量出
    一適當之應執行之刑，以資調節，而非遽予改變以往實務見
    解，改論「集合犯」，否則，換湯不換藥，難以符合此次修
    法刪除連續犯規定之目的。
(五)綜上所述，立法理由言及之恐因數罪併罰而有量刑過重而產
    生不合理現象，既本可透過法院適當之裁量定出罪刑相當之
    刑期以滋避免、解決。且如將吸毒者在時空上明顯足以區隔
    之主觀上滿足各該次毒癮之各次施用毒品行為，予以評價為
    屬「集合犯」而僅成立一個施用毒品罪，復明顯有違本次修
    正刪除連續犯規定之立法本旨。本院因認本案被告上揭二次
    施用毒品犯行，應因連續犯規定之刪除而予數罪併罰。
三、核被告所為，均係犯毒品危害防制條例第十條第一項之施用
    第二級毒品罪。被告施用第二級毒品前後，持有第二級毒品
    之低度行為，應分別為其施用之高度行為所吸收，均不另論
    罪。被告所犯上開二罪間，犯意各別，行為互殊，應予分論
    併罰。查，被告前於九十四年及九十五年間因施用第二級毒
    品及公共危險案件，經本院分別判處有期徒八月及七月，嗣
    經裁定其應執行刑為有期徒刑一年一月確定，於九十六年五
    月八日縮刑期滿執行完畢，有臺灣高等法院被告前案紀錄表
    一份在卷可稽，其於受有期徒刑執行完畢後五年以內再故意
    犯本件有期徒刑以上之罪，為累犯，被告所犯上開二罪均應
    依法加重其刑。爰審酌被告已曾因施用毒品案件接受二次觀
    察勒戒及強制戒治處分，且曾因施用毒品經法院先後判處罪
    刑在案，並有部分已執行完畢，竟無視於毒品對於自身健康
    之戕害及國家對於杜絕毒品犯罪之禁令，猶施用毒品不輟，
    再為如犯罪事實欄一（一）部分所示犯行，並於九十六年十
    月十六日為警查獲後，不知悛悔警惕，再為如犯罪事實欄一
    （二）部分所示犯行，惡性不輕；被告吸毒係戕害自己身心
    之行為及被告犯罪後尚能坦承犯行之態度等一切情狀，就其
    所犯上述二罪分別量處如主文所示之刑，並定其應執行之刑
    。再本次刑法修正既廢除連續犯及常業犯之規定，為達罰當
    其罪，符合罪刑相當原則目的，自不宜以原有連續犯或常業
    犯量刑標準之舊思維，為數罪併罰定執行刑之依據，本院綜
    合考量被告前科素行、本案二罪犯行情狀及被告係為警先後
    查獲二次等情，認被告所犯上開二罪以執行有期徒刑一年二
    月為宜，併此指明。
四、如犯罪事實欄一 (一)部分所示扣案之第二級毒品甲基安非
    他命 (透明結晶，鑑餘淨重○. ○六六三公克)、第二級毒
    品甲基安非他命殘渣；如犯罪事實欄一 (二)部分所示扣案
    之第二級毒品甲基安非他命 (白色結晶，鑑餘淨重○. 八七
    九四公克)及第二級毒品甲基安非他命殘渣，均屬第二級毒
    品，均應依毒品危害防制條例第十八條第一項前段規定，予
    以宣告沒收銷燬之。又扣案用以包裝上開甲基安非他命及甲
    基安非他命殘渣之包裝袋各一個 (計四個)，因甲基安非他
    命係屬結晶體，且該四個包裝袋均為塑膠袋，二者顯均可以
    析離，應可認定。又該四個包裝袋及上開扣案之玻璃球吸食
    器一個，均係被告所有供施用第二級毒品甲基安非他命所用
    之物，業據被告供明在卷，爰均係刑法第三十八條第一項第
    二款規定予以宣告沒收。
據上論斷，應依刑事訴訟法第二百七十三條之一第一項、第二百
九十九條第一項前段，毒品危害防制條例第十條第二項、第二十
三條第二項、第十八條第一項前段，刑法第十一條、第四十七條
第一項、第五十一條第五款、第三十八條第一項第二款，判決如
主文。
中　　華　　民　　國　　96　　年　　12　　月　　26　　日
                    臺灣臺中地方法院刑事第十庭
                            法  官  江奇峰
上正本證明與原本無異。
如不服本判決，應於判決送達後十日內向本院提出上訴狀，上訴
於臺灣高等法院臺中分院 (須附繕本)。
                            書記官  江慧貞
中　　華　　民　　國　　96　　年　　12　　月　　26　　日
附錄論罪科刑法條：
毒品危害防制條例第十條第二項：
施用第二級毒品者，處三年以下有期徒刑。
